【裁判字號】    98,上易,617
【裁判日期】    990427
【裁判案由】    拆屋還地
【裁判全文】
臺灣高等法院民事判決                 98年度上易字第617號
上  訴  人  乙○○
訴訟代理人  呂光武律師
被  上訴人  丙○○
訴訟代理人  林凱律師
            李德正律師
上列當事人間請求拆屋還地事件，上訴人對於中華民國98年5月
13日臺灣桃園地方法院96年度訴字第863號第一審判決提起上訴
，本院於99年4月13日言詞辯論終結，判決如下：
    主      文
原判決關於命上訴人(一)拆除坐落桃園縣龍潭鄉○○○段262-906
地號土地上如附圖一所示編號262-906Ａ部分（面積六十五平方
公尺）之二層加強磚造建物，並將該部分土地返還予被上訴人部
分；(二)按月給付以「至返還前開土地之日止」為條件部分；暨該
部分假執行之宣告，並訴訟費用之裁判（除確定部分外）均廢棄
。
上廢棄部分，被上訴人在第一審之訴及其假執行之聲請均駁回。
其餘上訴駁回。
第一、二審訴訟費用（除確定部分外）均由上訴人負擔二分之一
，餘由被上訴人負擔。
    事實及理由
一、被上訴人主張：伊係坐落重測前桃園縣龍潭鄉○○○段262-
    906地號（下稱系爭262-906地號，民國97年重測後為同鄉○
    ○段343地號）土地所有人，上訴人則為重測前同段262-910
    地號（下稱系爭262-910地號，97年重測後為同鄉○○段344
    地號）土地所有人，惟上訴人所有桃園縣龍潭鄉○○○段
    4321 建號即門牌桃園縣龍潭鄉○○路336巷12號房屋（下稱
    系爭房屋），無權占有系爭262-906地號土地之情形，業據
    桃園縣大溪地政事務於96年7月27日測量後製作土地複丈成
    果圖即如原判決附圖（下稱附圖一）所示編號262-906A部分
    （面積65平方公分，下稱系爭262-906A部分土地），復經內
    政部國土測繪中心測量後製作如鑑定圖（下稱附圖二）所示
    「A--M…Q-E--A」（房屋一樓）、「A--J-R…M--A」（鐵皮
    遮雨棚）部分，而再次確認無誤。足證伊對該土地之所有權
    ，因遭上訴人所有系爭房屋之占有致受侵害，伊並受有無法
    使用該土地之損害，自得依民法第767條、第179條規定，請
    求上訴人拆屋還地，並應給付自94年3月25日伊取得該土地
    所有權時起至返還土地之日止，相當於租金之不當得利。雖
    系爭262-906、262-910地號土地有界址爭議，惟桃園縣大溪
    地政事務所迄未補辦重測結論，則附圖一仍有證據力，得為
    判決之依據。上訴人以系爭262-910地號土地登記謄本及建
    物登記謄本之內容，逕為紙上之加減並不正確。縱系爭262-
    910地號係分割自系爭262-906地號，亦無解於系爭房屋占用
    系爭262-906A部分土地之事實。又伊於94年3月25日取得系
    爭262-906地號土地所有權時，上訴人早已為系爭房屋之所
    有人，嗣伊查明系爭房屋無權占有系爭262-906地號土地之
    事實，始依民法第767條規定訴請上訴人拆屋還地，上訴人
    並非受保護之第三人，伊依法行使權利，排除上訴人之占有
    ，屬正當權利之行使，非以損害上訴人為主要目的，自無權
    利濫用或違反誠信原則等語。爰求為判命上訴人應將坐落系
    爭262-906A部分土地上之系爭房屋拆除，返還所占土地予伊
    ，並應給付伊新台幣（下同）9,066元及自96年5月24日起至
    返還上開土地之日止，按月給付伊515元等語（被上訴人敗
    訴確定部分，不予另贅）。
二、上訴人則以：系爭房屋乃訴外人黃成添、廖德興於66年12月
    15日實施建管前，在重測前桃園縣龍潭鄉○○○段262-7地
    號（下稱系爭262-7地號）土地上合建乙批房屋之一，系爭
    262-906地號於70年1月8日自系爭262-7地號分割而來，系爭
    262-910地號至同段262-915地號則於70年3月23日自系爭262
    -906地號分割而來，故先有房屋，其後始依建物現狀於70年
    1月間分割新增系爭262-906地號，旋於70年3月間自系爭262
    -906地號分割新增系爭292-910、同段262-911、262-912、
    262-913、262-914、262-915、及262-916至932地號，則系
    爭房屋所在基地為系爭262-910地號，並非系爭262-906地號
    。況系爭房屋於79年4月間伊前手甲○○購買時，尚未辦理
    建物所有權第一次登記，甲○○依當時施行之土地登記規則
    第69條規定，申請建物勘測即現行土地登記規則第78條所稱
    「建物第一次測量」，該管地政機關依當時施行之地籍測量
    實施規則第296條規定所發給之系爭房屋建物測量成果圖，
    其上有系爭房屋位置圖及其平面圖，甲○○乃於80年9月12
    日據以申請建物所有權第一次登記，並經地政事務所於80年
    10月8日辦理登記。又系爭房屋登記謄本標示部記載，其基
    地坐落為「262-910地號」，另系爭262-910地號土地登記謄
    本標示部記載，其地上建物建號為「九座寮段4321」即系爭
    房屋，且原審及鈞院勘驗現場時，系爭房屋緊鄰同段232-6
    地號（下稱系爭262-6地號）土地，中間並無空地或其他建
    物，足證系爭262-906地號土地緊鄰232-6地號土地，系爭房
    屋所在基地為系爭262-910地號，並非系爭262-906地號。詎
    附圖一、二竟顯示系爭262-906地號在262-6、262-910地號
    之間，自屬謬誤，另大溪地政事務所98年3月10日溪地測字
    第098000714號函，乃臆測、推責之詞，均無可採。縱認附
    圖一、二屬實，惟伊既係信賴上開登記謄本之記載而善意取
    得系爭房屋及其基地系爭262-910地號土地所有權，依土地
    法第43條規定，屬於應受保護之第三人。倘准被上訴人訴請
    伊拆屋還地，以系爭房屋占有系爭262-906地號土地面積而
    言，將致系爭房屋倒塌，況伊已對占有系爭262-910地號土
    地之同路336巷10號房屋所有人簡志凱、簡妙姩（下稱簡志
    凱等2人），訴請拆屋還地（案列原法院97年度訴字第1405
    號），勢必造成同巷8號至2號房屋同樣被隔鄰訴請拆屋還地
    之骨牌效應，並造成整排房屋均有倒塌之虞，顯然耗費司法
    資源，造成鉅大之社會成本，各房屋所有人所受損失，遠大
    於被上訴人個人利益，應認被上訴人訴請伊拆屋還地，有違
    誠信原則，亦屬權利濫用等語為辯。
三、原審為被上訴人部分勝訴之判決，即判命上訴人應將坐落系
    爭262-906A部分土地之二層加強磚造建物拆除，並將該部分
    土地返還予被上訴人；上訴人並應給付被上訴人9,066元，
    及自96年5月24日起至返還前開土地之日止，按月給付被上
    訴人515元。被上訴人就其敗訴部分（除拆屋還地外，原請
    求上訴人應給付其18,125元，及自96年5月24日起至返還前
    開土地之日止，按月給付其1,030元。原審駁回被上訴人請
    求9,059元及自96年5月24日起至返還前開土地之日止，按月
    給付515元部分），未提起上訴，已告確定。上訴人則就其
    敗訴部分提起上訴，其聲明為：
    (一)原判決不利上訴人部分暨該部分假執行宣告之裁判均廢棄
      。
    (二)上廢棄部分，被上訴人於第一審之訴及假執行之聲請均駁
      回。
    被上訴人則答辯聲明：上訴駁回。
四、本院協商整理兩造不爭執之事實及爭執事項如下（見本院卷
    第41頁反面、42頁正面，98年8月17日準備程序筆錄）：
    (一)不爭執之事實：
    1.被上訴人為系爭262-906地號土地之所有權人（見原審卷
      第8頁，土地登記謄本）。
    2.上訴人為系爭房屋及系爭262-910地號土地之所有權人（
      見原審卷第24、25頁，建物、土地登記謄本），系爭262-
      910地號與262-906地號土地，依地籍圖所示為相鄰土地。
    3.系爭房屋之建號為4321，於66年12月14日建造完成（見原
      審卷第132頁，建物登記簿影本），其右側為既成巷道，
      並無其他建物，既成巷道坐落在系爭262-6地號土地（見
      原審卷第37頁）。
    4.系爭房屋於 80年10月8日辦理建物所有權第一次登記，所
      有權人為甲○○（見原審卷第131、132頁，土地及建物登
      記簿影本）。
    5.上訴人於85年10月18日登記取得系爭房屋所有權，目前1
      樓出租他人作住家使用，每月租金6,000元，2樓則閒置未
      出租（見原審卷第168頁）。
    (二)爭執事項：
    1.原判決附圖是否正確？
    2.上訴人是否無權占有系爭262-906地號土地？被上訴人得
      否請求上訴人拆屋還地？有無權利濫用、違反誠信原則？
    3.被上訴人得否請求上訴人給付損害金9,066元，及自96年5
      月24日起至返還系爭262-906A部分土地之日止，按月給付
      515元？
    茲分述如下。
五、被上訴人主張上訴人所有系爭房屋占有系爭262-906地號土
    地等語，業據提出土地登記謄本、土地所有權狀等件為證（
    見原審卷第8、9頁），上訴人則辯稱連同系爭房屋之整批建
    物係於66年12月15日建造，系爭262-906地號係依整批建物
    現狀而於70年1月8日自262-7地號分割新增，262-910地號則
    於70年3月23日自262-906地號分割而來，嗣其前手甲○○於
    80年間申請系爭房屋勘測，並據地政機關發給之建物測量成
    果圖，申請建物所有權第一次登記，依80年10月8日辦理登
    記之建物登記謄本標示，系爭房屋坐落基地僅262-910地號
    ，並無262-906地號，尤其262-910地號與262-6地號毗鄰，
    中間並無262-906地號，是附圖一、二顯然不實等語，亦提
    出土地及建物登記謄本、建物測量成果圖、地籍圖謄本、申
    請證明事項、系爭262-906地號土地登記簿影本、建物測量
    申請書、異動索引、重測後中興段342地號土地登記謄本等
    件為證（見原審卷第24至27、130至134、150至159、193、
    194頁）。則系爭房屋有無占有系爭262-906地號土地，厥為
    本件重要爭點。經查：
    (一)系爭房屋由上訴人之前手甲○○於79年4月18日買受後，
      以大溪地政事務所80年8月23日溪地二（建）字第5984號
      收件申請為建物第一次登記（見原審卷第150至159頁），
      雖據大溪地政事務所以98年1月5日溪地測字第0970004432
      號函復原審略稱：「當時由申請人到場指界領丈，且測量
      人員測量四至相關現況位置套繪後予以登記，其基地地號
      為262-910地號」等語（見原審卷第121頁）；另以98年3
      月10日溪地測字第0980000714號函復原審略稱：「80年8
      月30日建物測量成果圖係依據80年8月23日本所溪地二（
      建）字第5984號建物測量申請書辦理，當時申請人檢附桃
      園縣龍潭鄉公所核發之完工證明（龍鄉建證字第4258號）
      ，由當事人到場領丈，本所依其指界位置測量辦理建物複
      丈，至為何與97年7月27日之位置測量成果不服，因時日
      相隔已近20年，無法探究，當初指界測量之標的物與今時
      指界之系爭土地是否一致，因鄰近地形地物變遷，推其原
      因，確有不可考之虞」等語（見原審卷第138頁）；惟承
      前所述，系爭262 -906地號、262-910地號土地曾有分割
      事由，並無重測事由，大溪地政事務所函內所指鄰近地形
      地物有何變遷情事，已有不明。
    (二)系爭262-906地號係於70年1月8日自262-7地號分割新增，
      面積為2105平方公尺，而系爭262-906地號於70年3月23日
      另分割出262-910至262-932地號，剩餘面積280平方公尺
      ，又於76年7月13日分割新增000-0000地號，剩餘面積276
      平方公尺，有262-906地號土地登記簿影可參（見原審卷
      第131頁）。雖系爭262-906地號土地異動索引「第3頁」
      「登記序號第0139」記載「登記日期：93年7月19日」、
      「登記原因：分割」等字，另97年11月1日登記重測後中
      興段342地號土地登記謄本記載「登記原因：地籍圖重測
      」、「面積：288.11平方公尺」、「登記事項：分割自
      0000-0000地號，97年度地籍圖重測區，重測前：九座寮
      段0000-0000地號」等字（見原審卷第193、194頁），縱
      令系爭262-906地號土地於93年7月19日分割新增000-0000
      地號，後者面積不可能超過276平方公尺，乃000-0000地
      號經重測後，編列中興段342地號，其面積竟高達288.11
      平方公尺，較前者多出12.11平方公尺（288.11－276＝12
      .11），核與常情有悖，亦無法說明多出12.11平方公尺之
      面積係源於何地號土地，顯然有誤。嗣經大溪地政事務所
      以98年9月24日溪地測字第0980003294號函復本院略稱：
      「……五……九座寮段262-906地號於70年3月23日分割新
      增262-910地號至262-932地號等23宗土地後，剩餘面積為
      280平方公尺，復於76年7月13日分割新增000-0000地號（
      面積4平方公尺），殘餘面積276平方公尺（詳如附件二）
      ，再於93年7月19日分割新增000-0000地號（面積209平方
      公尺）（詳如附件三)，剩餘面積為67平方公尺（詳如附
      件四）；000-0000地號（重測後為中興段342地號）重測
      前面積209平方公尺，重測後面積為288.11平方公尺(詳如
      附件五)，按地籍圖重測係依土地所有權人指定之界址，
      應用測量儀器與技術測定各宗土地之位置、形狀及計算面
      積，並依計算之成果辦理重測結果公告，重測後土地面積
      增減，係因地籍圖重測其測量技術及使用儀器遠較日據時
      期精密優良，又數十年來，土地因人為或天然地形變遷，
      界址與原地籍圖不符，加以複丈時誤差之配賦，乃使重測
      前後土地面積發生增減。」等語（見本院卷第61至93頁，
      附有土地登記簿影本、土地建物異動清冊），可見262-
      906地號於93年7月19日分割增加000-0000地號時，前者剩
      餘67平方公尺，後者面積為209平方公尺，嗣因重測時界
      址、測量儀器、地形變遷等因素，致面積增加成288.11平
      方公尺，亦即上開土地重測後之面積，與重測前之面積不
      同，尚難以系爭000-0000地號於重測後增加面積，遽為扣
      減重測前系爭262-906地號面積之計算依據。是上訴人徒
      以系爭262-906地號土地於93年7月19日分割前面積為276
      平方公尺，分割新增之000-0000地號「重測後」面積為
      288.11平方公尺，262-906地號於分割增加000-0000地號
      時，已無剩餘面積，舊地籍圖仍繪有系爭262-906地號為
      不當云云，洵乏所據。
    (三)證人即大溪地政事所測量人員張喭嵐固於96年11月22日在
      原審結稱：「（問：該地區為何會出現界址爭議問題？）
      該批建物是在66年完成，土地在69年辦理分割，分割時我
      們是依據聲請人所附之圖辦理分割登記，而相關地號是從
      262地號分出1千多筆，所以出現界址爭議問題。（問：
      262-906、262-910土地上之建物建號？）262-906地號土
      地上並沒有建物，而262- 910地號上為4321建號（即系爭
      房屋）。（問：各該建號建物有無坐落於各該土地上？）
      當時辦理建物登記之建物平面圖上有建物之坐落地號即為
      謄本所登記之地號，但我們在本件發現後至現場勘測確實
      有地號位移之情形。（問：依複丈成果圖所示實測面積與
      謄本所示面積有誤差，則將來重測時係依實測面積來登記
      或仍依謄本上所示面積來登記？）重測前我們會先為地籍
      調查，而以土地所有人指界之範圍來登記。（問：對本件
      土地界址之爭議有何處理方法？）我們預計今年（即96年
      ）12月份開始地籍調查，明年會對此區範圍之土地為重測
      ，經由土地所有人指界重定界址，如對重測結果有異議，
      則會調處」等語（見原審卷第58、59頁）。但大溪地政事
      務所業以98年1月5日溪地測字第0970004432號函復原審略
      稱：「依土地法第46條之1至第46條之3執行要點第1點規
      定：地籍混亂嚴重，辦理重測確有困難者之地區不列入重
      測範圍，經桃園縣政府97年9月18日府地測字第097030565
      4號函示針對262-906地號、262-910地號等12筆土地，核
      定上列土地因地籍誤謬，暫緩地籍圖重測作業」等語（見
      原審卷第121、122頁）；又以98年9月24日溪地測字第098
      0003294號函復本院略稱：「……二查本案龍潭鄉○○○
      段262-906、262-910、262-911、262-912、262-913、262
      -914、262-915、262-928、262-929、262-930、262-931
      、262-932地號等12筆土地係屬97年度龍潭鄉地籍圖重測
      區內土地，因地籍嚴重誤謬，前經桃園縣政府97年9月18
      日府地測字第0970305654號函示暫緩地籍圖重測作業在案
      」等語（見本院卷第61頁），顯然大溪地政事務所迄未實
      施重測，則在無其他重測地籍圖可資使用代替之情形下，
      有關系爭262-906、262-910地號之現存地籍圖等資料，仍
      屬有效而可採用。
    (四)承上所述，系爭262-906地號於93年7月19日分割增加000-
      0000地號時，剩餘面積67平方公尺，現仍存在，則被上訴
      人於94年3月25日取得其所有權，有土地登記簿影本、土
      地登記謄本足憑（見原審卷第8、131頁，本院卷第第62、
      64至93頁），依土地法第43條規定，其登記有絕對效力。
      又地籍圖標示系爭262-6地號與262-910地號中間隔有262-
      906地號（見原審卷第27頁），而原審勘驗測量筆錄亦僅
      記載「勘驗測量結果：(二)4321建號（即系爭房屋）右側即
      鄰既成巷道，並無其他建物」等字（見原審卷第37頁），
      並未認定與既成巷道之系爭262-6地號土地未與262-906地
      號土地相鄰，更未認定系爭262-910地號與262-6地號土地
      間別無其他空地。上訴人所辯系爭262-906地號土地於93
      年7月9日分割新增000-0000地號時，已無殘餘面積，系爭
      262-910地號與262-6地號中間，並無系爭262-906地號存
      在云云，顯係將系爭262-906地號土地憑空消失，核與地
      籍圖謄本仍標示系爭262-906地號及土地登記謄本亦載有
      系爭262-906地號土地面積67平方公尺等情不符，自非可
      採。
    (五)又大溪地政事務所曾受原審囑託，就系爭房屋現況測量並
      繪圖（即附圖一），但該事務所既以98年9月24日溪地測
      字第0980003294號函復本院略稱：「……三次查本所96年
      7月2日收件字號（96）溪測法字第051200號土地複丈成果
      圖（即附圖一）係96年7月27日依據鈞院執事法官現場囑
      託事項辦理，施測週遭土地使用現況，並參依建物測量成
      果圖、地籍圖與其他資料套合繪製而成，因本案262-906
      地號等土地地籍誤謬（使用現況與地籍因位移不符)，致
      前揭實測之土地複丈測量成果與舊地籍圖產生不一致」等
      語（見本院卷第61頁），顯然已自行否定附圖一之正確性
      。本院乃於98年11月25日會同兩造履勘現場，並囑託內政
      部國土測繪中心就系爭房屋現況為鑑測繪圖，經該中心使
      用精密電子測距經緯儀，在系爭262-906、262-910地號土
      地附近周圍檢測97年重測期間測設之圖根點，並經檢核無
      誤後，作為該測區之控制點，再以各圖根點為基點，用上
      列儀器分別施測系爭土地及附近界址點，並計算其坐標值
      輸入電腦，以自動繪圖儀展繪於鑑測原圖上（同重測後地
      籍圖比例尺：1/500及重測前地籍圖比例尺：1/1200），
      然後依據大溪地政事務所保管之地籍圖、地籍調查表、宗
      地資料、圖解地籍圖數化成果等資料，謄、展繪本案有關
      土地地籍圖經界線，與前項成果核對檢核後測定於鑑測原
      圖上，作成鑑定圖即附圖二（見本院卷第156至159頁），
      並為被上訴人所不爭執，應堪採信，上訴人空言否認其真
      正，復未提出其他更為精準之測量方式，所辯不足以採。
    (六)系爭房屋之登記謄本雖標示坐落基地為系爭262-910地號
      土地，其與建物測量成果圖均記載（見原審卷第24、26頁
      ），系爭房屋一樓、騎樓面積依序為53.47平方公尺、10.
      12平方公尺，合計63.59平方公尺，與二樓登記面積相符
      ，而系爭262-910地號土地之登記謄本亦標示其上坐落系
      爭房屋，系爭262-906地號土地之登記謄本則未標示有何
      建物坐落（見原審卷第24、25、8頁）。經本院於98年11
      月25日會同兩造履勘現場，發現系爭房屋樓高4層，已與
      建物登記謄本及建物測量成果圖所標示樓高2層之情形不
      同，有兩造所不爭執之勘驗程序筆錄、現場照片彩印足憑
      （見本院卷第148、151至155頁），且內政部國土測繪中
      心經本院囑託測量系爭房屋占地現況，所檢附之鑑定書記
      載與鑑定圖即附圖二標示（見本院卷第156至159頁），關
      於系爭房屋一樓、鐵皮遮雨棚（二樓至四樓之各層面積均
      小於一樓，不另論述）占用系爭262-906地號土地之位置
      各為「A--M…Q-E--A」、「A--J-R…M--A」，面積依序為
      53.84平方公尺、2.76平方公尺，合計56.6平方公尺（53.
      84＋2.76＝56.6）；另占用系爭262-910地號土地之位置
      各為「M--B--C--D-Q…M」、「R-I--C--B--M…R」，面積
      依序為23.79平方公尺、0.86平方公尺，合計24.65平方公
      尺（23.79＋0.86＝24.65），總計系爭房屋一樓含鐵皮遮
      雨棚占地面積共81.25平方公尺（56.6＋24.65＝81.25）
      ，更較系爭房屋建造完成登記之占地面積多出17.66平方
      公尺（81.25－63.59＝17.66），且已無建物登記謄本及
      建物測量成果圖所標示之騎樓部分，自難以建物登記謄本
      及建物測量成果圖為上訴人有利之認定。則上訴人據此抗
      辯系爭房屋僅坐落系爭262-910地號土地，並未占用系爭
      262-906地號土地云云，亦無可取。
    (七)綜上，依現存有效之前揭地籍圖等資料及內政部國土測繪
      中心就系爭房屋占地現況測量後之結果，系爭房屋確實占
      有系爭262-906地號土地，其位置如附圖二「A--M…Q-E--
      A」、「A--J-R…M--A」部分所示，面積依序為53.84平方
      公尺、2.76平方公尺，合計56.6平方公尺。被上訴人所稱
      系爭房屋占用其所有262-906地號土地等語，為可採信，
      上訴人所辯262-906地號已不存在，系爭房屋未占有該地
      號土地，僅坐落在262-910地號土地云云，為不可採。
六、關於拆屋還地部分：
    (一)按對於物有事實上管領之力者，為占有人。而承租人基於
      租賃關係對於租賃物為占有者，係直接占有人，出租人係
      經由承租人維持其對租賃物之事實上管領力，為間接占有
      人，仍係現在占有人。此觀民法第940條、第941條規定自
      明。又所有人對於無權占有或侵奪其所有物者，得請求返
      還之；對於妨害其所有權者，得請求除去之。民法第767
      條定有明文。而民法第767條規定所有對於無權占有其所
      有物者，得請求返還之，所稱之占有，不惟指直接占有，
      即間接占有亦包括在內；倘無權占有，係直接占有及間接
      占有併存時，所有人以直接、間接占有人一併為被告而訴
      請返還，自非法所不許（最高法院82年度台上字第1178號
      、87年度台上字第213號、88年度台上字第1211號判決參
      照）。查上訴人於85年10月18日登記取得系爭房屋所有權
      ，目前1樓出租他人作住家使用，每月租金6,000元，2樓
      則閒置未出租等情，為兩造所不爭執。而系爭房屋占用上
      訴人所有系爭262-906地號土地之事實，既經認定，上訴
      人既未舉證證明系爭房屋占有262-906地號土地有何正當
      合法權源，依前揭說明，上訴人就系爭房屋占有該土地部
      分，關於未出租他人部分，屬直接占有，關於出租他人部
      分，係經由承租人維持其以系爭房屋1樓對該土地之占有
      ，兼為間接占有，均對被上訴人構成無權占有，被上訴人
      固取得民法第767條所定之物上回復請求權。
    (二)惟按權利之行使，不得違反公共利益，或以損害他人為主
      要目的。行使權利，履行義務，應依誠實及信用方法。民
      法第148條定有明文。而權利之行使，是否以損害他人為
      主要目的，應就權利人因權利行使所能取得之利益，與他
      人及國家社會因其權利行使所受之損失，比較衡量以定之
      ；倘其權利之行使，自己所得利益極少而他人及國家社會
      所受之損失甚大者，非不得視為以損害他人為主要目的，
      此乃權利社會化之基本內涵所必然之解釋（最高法院71年
      台上字第737號判例參照）。查上訴人於85年9月20日因買
      賣而取得系爭房屋所有權，依建物登記謄本標示該屋之建
      築完成日期為66年12月14日，登記權狀日期為80年10月8
      日，雖該屋現況面積已較建物登記謄本及建物測量成果圖
      多出17.66平方公尺，但在無法證明系爭房屋為原建物拆
      除後所重建之情形下，仍應認原建物基礎仍存，亦即系爭
      房屋自建造時起迄今，屋齡有32年以上。至被上訴人係於
      94年3月25日始取得系爭262-906地號土地所有權，而該土
      地係於70年1月8日自系爭262-7地號分割新增，嗣經數次
      分割成為目前現況，顯見系爭房屋於262-906地號新增前
      即已存在。倘被上訴人於購買系爭262-906地號土地前，
      親自現場勘查，必能發現系爭房屋鄰近262-6地號之巷道
      ，262-906地號土地有被占用之情形，根本無多少殘餘土
      地可利用，乃其徒憑土地登記謄本之記載，逕行購入262-
      906地號土地，嗣發現該土地被占用，又未向其前手主張
      權利，殊與常情有違。又依附圖二所示，系爭房屋一樓含
      鐵皮遮雨棚占地面積合計81.25平方公尺，其中262-906、
      262-910地號占地面積，依序為56.6平方公尺、24.65平方
      公尺，占全屋比例各為70%、30%（56.6÷81.25≒0.6966
      、24.65÷81.25≒0.3033；小數點後二位以下四捨五入）
      ，則上訴人拆屋還地之後果，勢必造成系爭房屋有倒塌等
      結構安全之虞，並為被上訴人所是認（見本院卷第170頁
      反面），參以被上訴人遠住新竹縣，卻購買坐落桃園縣龍
      潭鄉之系爭262-906地號土地，該地面積僅67平方公尺，
      倘欲興建房屋，其室內面積更有限，層數亦不多，且被上
      訴人自承其購地係為出租使用等情（見本院卷第170頁反
      面），則被上訴人要求上訴人拆屋還地，顯然其利得鮮少
      ，但上訴人受損甚大。再者，大溪地政事務所已函稱系爭
      262-906地號等土地之使用現況與地籍因位移不符（見本
      院卷第61頁），倘按地籍圖所繪262-906、262-910、262-
      911、262-912、262-913、262-914等地號位置以觀，則原
      本登記其上之建物，依序為門牌中興路336巷12號之系爭
      房屋、同巷10號、8號、6號、4號、2號房屋將致錯落之情
      形，如許被上訴人所請，命上訴人拆屋還地者，上訴人於
      另案訴請簡志凱等2人拆屋還地事件（案列原法院97年度
      訴字第1405號），法院可能為相同之處理，致同巷10號房
      屋同遭部分拆除之結果，果爾，簡志凱等2人勢必對同巷8
      號房屋所有人訴請拆屋還地，而同巷8號房屋所有人則轉
      向同巷6號房屋所有人為同一請求，連鎖骨牌效應將延伸
      到同巷2號房屋，亦即自系爭房屋以降至2號房屋均恐因部
      分遭拆除而有倒塌之虞，非但耗費司法資源，造成鉅大之
      社會成本，且國家社會及上開房屋所有人所受損失，遠大
      於被上訴人個人利益。揆諸前揭說明，被上訴人行使民法
      第767條所定權利之結果，既造成自己所得利益極少，而
      上訴人及同排房屋所有人與國家社會所受之損失甚大，即
      得視為以損害他人為主要目的，自有權利濫用之情形，應
      予禁止。
    (三)綜上，被上訴人不得依民法第767條規定，請求上訴人拆
      除系爭房屋占有系爭262-906地號土地部分。上訴人同此
      之抗辯，洵屬有據。被上訴人所稱其請求上訴人拆屋還地
      ，乃正當行使權利，不構成權利濫用云云，尚難採信。
七、關於返還相當於租金之不當得利部分：
    (一)按無法律上之原因而受利益，致他人受損害者，應返還其
      利益。民法第179條前段定有明文。而無權占用他人之土
      地，可能獲得相當於租金之利益，為社會通常之觀念，土
      地所有人自得依不當得利之法則，請求無權占有人返還占
      有土地所得之利益，且僅相當於法定最高限額租金之數額
      （最高法院61年台上字第1695號判例參照）。查被上訴人
      就上訴人所有系爭房屋占有系爭262-906地號土地如附圖
      二所示「A--M…Q-E--A」、「A--J-R…M--A」部分，雖不
      得行使民法第767條所定拆屋還地之權利，但仍無礙系爭
      房屋占用262-906地號土地部分，屬於無權占有之事實。
      而被上訴人因系爭房屋占用該土地之結果，消極地減免應
      支付使用該土地之代價而受有利益，並致被上訴人受有損
      害即無法收取相當於土地租金之利益，則被上訴人依前開
      民法第179條規定，請求上訴人自94年3月25日其取得該土
      地時起，按月給付其相當於租金之不當得利，於法有據。
    (二)按城市房屋之租金，以不超過土地及其建築物申報總價額
      年息10%為限。此於租用基地建築房屋，得準用之。土地
      法第97條第1項、第105條定有明文。所謂土地及建築物之
      總價額，土地價額依法定地價，即土地所有人依土地法相
      關規定所申報之地價，建築物價額則依該管縣市地政機關
      估定之價額，此觀土地法施行法第25條、土地法第148條
      規定自明。又所謂「年息10%為限」，乃指基地租金之最
      高限額而言，並非必須照申報價額年息10%計算之，尚須
      斟酌基地之位置，工商繁榮程度、使用人利用基地之經濟
      價值、所受利益等項，並與鄰地租金相比較，以為決定（
      最高法院68年台上字第3071號判例參照）。查262-906地
      號土地於93、96年度之申報地價，依序為每平方公尺1165
      .5元、1901元，有地價謄本可稽（見原審卷第12頁），而
      系爭房屋坐落桃園縣龍潭鄉○○路336巷，該巷路寬6米以
      上，可供車輛雙向之二線道，一出巷口即連接大馬路，系
      爭房屋樓高四層，附近有住家、補習班、安親班、餐飲店
      等住商混合之情況，但樓高多不逾四層樓等情，有本院勘
      驗程序筆錄、現場照片彩印等件足憑（見本院卷第147至
      155頁），再佐以被上訴人所述該土地距龍潭市區約2分鐘
      車程，中興路上多為店面，鄰近有幼稚園，離804醫院亦
      不遠，附近有銀行、夜市、郵局，10分鐘內車程即可上北
      二高高速公路等語，及上訴人自認南下龍潭交流道下來第
      一個紅綠燈右轉，約三個紅綠燈始會進到該土地，其已將
      系爭房屋一樓出租他人作為住家使用，每月租金6,000元
      ，二樓閒置等語（見原審卷第167、168頁），堪認系爭
      262-906地號土地雖非屬工商繁榮度高之處，上訴人占用
      該地僅作住家使用，出租他人亦供住家之用，但光一樓之
      月租即有6,000元，附近又屬住商混合區，經濟價值中上
      ，惟系爭262-906地號土地96年之申報地價每平方公尺僅
      1,901元，以系爭房屋占有系爭262-906地號土地部分面積
      56.6平方公尺，縱按土地申報地價年息10%此上限計算，
      每月租金祇897元【計算式：1901（元/㎡）×56.6（㎡）
      ×10%（年息）÷12（1年月數）≒897（元）；元以下四
      捨五入，下同】，低於上訴人每月向第三人收取租金甚多
      。綜上等情，應認本件相當於租金之不當得利，應以土地
      申報地價年息10%計算，始為合理。
    (三)準此，上訴人自94年3月25日被上訴人取得該土地所有權
      時起至起訴日之前1日即96年5月23日止，應給付被上訴人
      相當於租金之不當得利為11,052元【94年3月25日起至95
      年12月31日，共計21個月又7天，但被上訴人僅主張以21
      個月計算，另自96年1月1日起至96年5月23日，共計4個月
      又22天；見原審卷第7、167頁。計算式：1165.5×56.6×
      10%÷12×21（月數）≒11,544；1901×56.6×10%÷12≒
      897；897×〔4+22÷30〕（月數）≒4,246；11,544＋4,2
      46＝15,790】，並自96年5月24日被上訴人起訴時起，按
      月給付被上訴人相當於租金之不當得利為897元。被上訴
      人對於原審判命上訴人自94年3月25日起至96年5月23日止
      ，應給付其9,066元，及自96年5月24日起按月給付其515
      元，而駁回其餘不當得利請求數額之敗訴部分，未據聲明
      不服，即應以上開判准部分為其請求之數額。
八、從而，被上訴人依民法第179條規定，請求上訴人應給付其
    9,066元，及自96年5月24日起按月給付其515元，為有理由
    ，應予准許。逾此範圍之請求（除確定部分外），為無理由
    ，應予駁回，此部分假執行之聲請，即失所附麗，應併駁回
    之。上開應准許部分，原審為被上訴人勝訴之判決，並為假
    執行及免為假執行之宣告，並無不合，上訴人就此部分指摘
    原判決不當（除確定部分外），求予廢棄改判，為無理由，
    應予駁回。上開不應准許部分（即命上訴人(一)拆除系爭房屋
    占有系爭262-906土地A部分及返還所占土地部分，(二)按月給
    付以「至返還前開土地之日止」為條件部分），原審為上訴
    人敗訴之判決，並為假執行之宣告，自有未合，上訴人就此
    部分指摘原判決不當（除確定部分外），求予廢棄改判，為
    有理由，爰由本院將原判決此部分予以廢棄，改判如主文第
    二項所示。又本件事證已臻明確，兩造其餘攻擊或防禦方法
    及證據資料，核與本件判決結果不生影響，毋庸一一論述，
    併予敘明。
九、據上論結，本件上訴為一部有理由，一部無理由，爰判決如
    主文。
中    華    民    國    99    年    4     月    27    日
                    民事第十七庭
                        審判長法  官  藍文祥
                              法  官  吳燁山
                              法  官  張競文
正本係照原本作成。
不得上訴。
中    華    民    國    99    年    4     月    28    日
                              書記官  章大富

司法院資訊處製作；財團法人民間司法改革基金會備份。
